【裁判字號】    94,訴,1050
【裁判日期】    950727
【裁判案由】    贈與稅
【裁判全文】
高雄高等行政法院判決
                                     94年度訴字第01050號
                              .
原      告  甲○○
            乙○○
            丁○○
            丙○○
            戊○○
共      同
訴訟代理人  陳文欽律師
複 代 理人  黃昭雄律師
被      告  財政部臺灣省南區國稅局
代  表  人  己○○局長
訴訟代理人  癸○○
            壬○○
上列當事人間因贈與稅事件，原告不服財政部中華民國94年10月
17日台財訴字第09400270450號訴願決定，提起行政訴訟。本院
判決如下：
    主  文
訴願決定及原處分（復查決定含原核定處分）關於核定被繼承人
白秋鶯於90年3月6日所為新台幣參佰柒拾萬元贈與部分之核定均
撤銷。
原告其餘之訴駁回。
訴訟費用由原告負擔肆分之參，餘由被告負擔。
    事  實
甲、事實概要：
    緣原告之母即被繼承人白秋鶯於民國（下同）92年9月11日
    死亡，被告於查核遺產稅案件時，查得其生前於90年1月17
    日向台南市第六信用合作社（下稱台南六信）建國分社借款
    新台幣（下同）11,000,000元，同日將該筆資金轉帳至原告
    丙○○同分社存款帳戶；另於90年3月2日及同年月5日向台
    南六信新南分社借款5,000,000元及6,000,000元，由原告丁
    ○○於90年3月6日自白秋鶯在該分社帳戶內提領現金3,700,
    000元，以上合計14,700,000元，係屬白秋鶯生前贈與，且
    已超過贈與稅免稅額，又未依限辦理贈與稅申報，乃依遺產
    及贈與稅法第4條第2項規定，核定贈與總額14,700,000元，
    贈與淨額13,700,000元，應納稅額2,714,000元，並以全體
    繼承人即原告五人名義發單課徵。原告不服，申經復查，未
    獲變更；提起訴願，亦遭決定駁回；遂提起本件行政訴訟。
乙、兩造聲明：
一、原告聲明求為判決：訴願決定及原處分（含復查決定）均撤
    銷。
二、被告聲明求為判決：原告之訴駁回。
丙、兩造主張之理由：
一、原告起訴意旨略謂：
  (一)原告之被繼承人白秋鶯於92年9月11日死亡，其生前購買許
    多土地，77年間購有台南縣永康市○○段1117-19地號（重
    測後為同市○○段931地號）土地，價金19,100,000餘元，
    其中分別向其配偶乙○○及其子即原告丙○○借款，嗣白秋
    鶯為返還上開借款，始於88年11月16日及90年1月17日向臺
    南六信建國分社貸款2,000,000元及11,000,000元，返還上
    開借款，被繼承人與原告丙○○間並無贈與關係。
  (二)復查被繼承人白秋鶯於90年3月2日及同年3月5日向台南六信
    新南分社貸款5,000,000元及6,000,000元，於90年3月2日提
    領3,500,000元及90年3月6日提領3,700,000元，僅係分別由
    其配偶乙○○及原告丁○○代為提領而已，提領後即交予白
    秋鶯自行支用，並無贈與之法律關係，蓋上開款項均未存入
    丁○○帳戶，亦無交付現金之事實，被告憑何就丁○○基於
    親屬間委託代為領款之事實，竟妄加推測而認定係屬贈與關
    係，為無理由。被告主張白秋鶯提領3,700,000元後，分別
    轉存於丁○○、庚○○及永岱有限公司等帳戶，就此一積極
    之事實，自應先由被告負舉證證明之，況原告已指出被告所
    指白秋鶯所提領之3,700,000元，與丁○○、庚○○及永岱
    有限公司等帳戶，於同日雖有數筆現金存款，但丁○○與永
    岱有限公司之存款，係在白秋鶯提款之前，另其餘數筆之存
    款則距白秋鶯之提款時間，相隔有一、二小時之久，並非提
    存款時間均緊接在一起，故前開存款顯與被繼承人白秋鶯提
    領之3,700,000元無關，被告僅以存提之金額相同，即遽認
    係贈與，實屬無理由，並不可採。
二、被告答辯意旨略謂：
  (一)查被繼承人白秋鶯於88年11月16日自其台南六信建國分社存
    款帳戶轉帳2,100,000元至其配偶乙○○同分社存款帳戶，
    及乙○○於90年3月2日代提領現金3,500,000元乙節，核屬
    遺產及贈與稅法第20條第6款規定，配偶相互贈與之財產不
    計入贈與總額，被告並未就該部分核課贈與稅，合先陳明。
  (二)次查本件被繼承人白秋鶯生前於90年1月17日向台南六信建
    國分社借款11,000,000元，該筆資金同日轉匯至其次子丙○
    ○同分社存款帳戶，並於次日償還丙○○之銀行借款，有台
    南六信借據及對帳單可稽，此為原告所不爭執，按「動產所
    有權之歸屬，原以占有為要件，此項存款既係被繼承人之名
    義存入，其物權為存款人所有，在未提領以前，不能指為他
    人所有，否則權利義務之主體無從確定，物權陷於紊亂。」
    最高行政法院62年判字第127號著有判例，復參照同法院91
    年度判字第439號判決：「稅捐法律關係，乃是依稅捐法之
    規定，大量且反覆成立之關係，具有其特殊性。稅捐稽徵機
    關，對於納稅義務人具體從事何種經濟交易，要搜集證據，
    洵屬極為困難之事，故分配舉證責任時，應參照事件之性質
    ，考量舉證之難易及對立當事人間之均衡，作舉證責任之轉
    換。本件關於贈與稅之課徵，要求立於第三人地位之稅捐機
    關，舉證證明納稅義務人主觀之贈與合意存在，幾乎不可能
    ，將導致舉證責任之分配失其均衡，為期公平，其舉證責任
    應予轉換。如前所述，遺產及贈與稅法第4條第2項規定，財
    產所有人以自己之財產無償給予他人，經他人允受之行為，
    應依法課徵贈與稅，故財產所有人將其財產片面移轉予他人
    ，並經他人受領（或提領）者，稅捐稽徵機關即可作其將財
    產無償移轉他人之認定，如該財產所有人主張其財產之移轉
    並非無償（如買賣或借貸、清償等法律關係）之事實者，自
    應負舉證責任。．．．查無償之法律行為乃消極事實，在舉
    證分配上主張之人無庸舉證，財產所有人將其財產移轉予他
    人，並經他人受領者，即可作為有將財產無償移轉予他人之
    認定。而有償之法律行為係積極事實，如主張其財產之移轉
    並非無償者，自應負舉證責任，此乃行政訴訟法第176條準
    用修正前民事訴訟法第277條、第282條之當然結果。」本件
    被告已舉證被繼承人白秋鶯有移轉存款予其次子丙○○支用
    之情事，依前揭判決意旨，符合無償贈與之認定，按「當事
    人主張事實須負舉證責任倘其所提出之證據不足為主張事實
    之證明自不能認其主張之事實為真實。」最高行政法院36年
    判字第16號著有判例，原告僅提示土地買賣所有權移轉契約
    書影本，主張被繼承人於77年間，購買台南縣永康市○○段
    1117-19地號土地，買賣價金19,103,537元，部分款項係向
    其次子丙○○借款，被繼承人於90年1月17日向台南六信借
    款11,000,000元係返還上開借款，卻無法提示相關資金流程
    ，尚難謂其主張為真實。
  (三)另查原告丁○○於90年3月6日提領被繼承人於台南六信新南
    分社之存款現金3,700,000元，同日轉存同分社丁○○存款
    帳戶800,000元、400,000元、庚○○（丁○○之配偶）存款
    帳戶900,000元、300,000元及永岱有限公司（負責人為庚○
    ○）存款帳戶1,300,000元合計3,700,000元，又臺南六信新
    南分社當日辦理前揭6筆現金存、提款之櫃員代號均為099，
    據該櫃員當日收入記錄表載，前揭5筆存款收入係以黑筆註
    記，有別於其他以藍筆書寫之存款收入，足認丁○○現金提
    領3,700,000元後，將該筆資金拆散分成5筆現金轉存入其本
    人、配偶及永岱公司之銀行帳戶，有台南六信對帳單、傳票
    、收入記錄表及依洗錢防制法規定一定金額以上之通貨交易
    客戶資料登記簿影本可稽，原告自應就其當日存入資金之來
    源負舉證責任，本件原告未能就其主張舉證，所訴洵不足採
    。況稅務案件具有課稅資料多存於納稅義務人所掌握，以及
    大量性行政之事物本質，稽徵機關欲完全調查、取得，容有
    困難，且有違稽徵便利之考量。故稅法上多課予納稅義務人
    應主動提供課稅資料之協力義務。司法院釋字第537號解釋
    ：「因租稅稽徵程序，稅捐稽徵機關雖依職權調查原則而進
    行，惟有關課稅要件事實，多發生於納稅義務人所得支配之
    範圍，稅捐稽徵機關掌握困難，為貫徹公平合法課稅之目的
    ，因而課納稅義務人申報協力義務。」等語，亦闡明納稅義
    務人之協力義務。又行政法院應依職權調查事實關係，不受
    當事人主張之拘束，固為行政訴訟法第125條第1項所明定；
    然因課稅要件事實，多發生於納稅義務人所得支配之範圍，
    納稅義務人知之最詳，故行政法院所得獲知之事實及調查事
    實之證據，即受限於訴訟當事人中之納稅義務人是否履行其
    協力義務，即納稅義務人已否按事實為完全且真實之陳述；
    故如訴訟當事人有違反協力義務之情形，自將因此影響行政
    法院事實闡明之密度與範圍，故而，因訴訟當事人所為之協
    力越少，致行政法院獲得越少之調查根據以履行其事實闡明
    義務，從而限縮其調查範圍，因此所生之不利益，即應歸由
    應履行協力義務之當事人負擔。就此行政法院即得減輕他造
    之證明程度，而按範圍指向之證明風險分配而為課稅事實之
    判斷（參照鈞院94年度訴字第541號判決意旨）。又本件證
    人辛○○（前台南六信新南分社課長）於95年3月9日準備程
    序庭稱：「從這5張傳票看來，時間都不一樣，因此應該不
    會有分別作5次存款動作的情形。因為這5筆的經手人也不同
    。」等語。惟據原告丁○○及證人庚○○（丁○○君之配偶
    ）於95年5月11日準備程序庭稱，系爭5筆存款合計3,700,00
    0元均由辛○○代辦，與證人辛○○之證詞出入頗大，是以
    被告否定辛○○證詞為真正，合先陳明。
  (四)原告丁○○於90年3月6日提領被繼承人白秋鶯存款3,700,00
    0元，同日存入丁○○存款800,000元、400,000 元、庚○○
    存款900,000元、300,000元及永岱公司存款1,300,000元合
    計3,700,000元，業如前述，茲就該等存、提款傳票上載資
    料及原告所稱不合理處彙整如下：
    (1)系爭6張存、提款傳票之金額欄均以支票機繕打，有別於
      丁○○同日另一筆30,000元存款。
    (2)查系爭5筆存款均由辛○○辦理（此為原告所不爭），惟
      傳票之「經辦製票」欄項係由不同人蓋章（3張為辛○○
      ，2張為黃四維），足見傳票之入帳時間亦可以人為控制
      。
    (3)原告丁○○稱其於90年3月6日攜帶現金2,100,000元，交
      由台南六信新南分社課長辛○○代辦存款，數分鐘後又提
      領現金3,700,000元離開台南六信新南分社，並交付其母
      白秋鶯，顯有違一般社會經驗法則。
  (五)本件系爭3,700,000元存款原為被繼承人白秋鶯所有，由丁
    ○○提領，雙方間即有授受行為，外觀上有財產之移動事實
    ，原告既無證據證明系爭金額已交付予被繼承人白秋鶯，被
    告據以認定為無償贈與，並無不合（最高行政法院91年度判
    字第2013號判決參照）。況本件被告已舉證90年3月6日丁○
    ○及其配偶庚○○、永岱公司在台南六信新南分社亦有合計
    3,700,000元存款，原告主張前揭存款資金非來自丁○○所
    提領之3,700,000元，自應負有提示對其有利證據之協力義
    務，如未履行以致鈞院無法進行職權調查，因此所生之不利
    益，應由原告負擔。
    理  由
一、按「凡經常居住中華民國境內之中華民國國民，就其在中華
    民國境內或境外之財產為贈與者，應依本法規定，課徵贈與
    稅。」及「本法稱贈與，指財產所有人以自己之財產無償給
    予他人，經他人允受而生效力之行為。」行為時遺產及贈與
    稅法第3條第1項、第4條第2項定有明文。
二、原告之母即被繼承人白秋鶯於92年9月11日死亡，被告於查
    核遺產稅案件時，查得其生前於90年1月17日向台南六信建
    國分社借款11,000,000元，同日將該筆資金轉帳至原告丙○
    ○同分社存款帳戶；另於90年3月2日及同年月5日向台南六
    信新南分社借款5,000,000元及6,000,000元，由原告丁○○
    於90年3月6日自白秋鶯在該分社帳戶內提領現金3,700,000
    元，以上合計14,700,000元，係屬白秋鶯生前贈與，且已超
    過贈與稅免稅額，又未依限辦理贈與稅申報，乃依遺產及贈
    與稅法第4條第2項規定，核定贈與總額14,700,000元，贈與
    淨額13,700,000元，應納稅額2,714,000元，並以全體繼承
    人即原告五人名義發單課徵等情，有白秋鶯借款申請書、台
    南六信活期儲蓄取款憑條、活期儲蓄存款收入傳票、對帳單
    等附於原處分卷可稽，且經兩造各自陳明在卷，洵堪信實。
    原告提起本訴所爭執者厥為訴外人白秋鶯前揭借款存入原告
    丙○○帳戶，及原告丁○○等人90年3月6日存入台南六信新
    南分社之款項是否即為白秋鶯同日自該分社之現金提款，而
    該當遺產及贈與稅法第4條第2項規定贈與之要件。
三、經查：
  (一)按稅務訴訟之舉證責任分配理論與一般行政訴訟相同，即主
    張權利或權限之人，於有疑義時除法律另有規定外，應就權
    利發生事實負舉證責任，而否認權利或權限之人或主張相反
    權利之人，對權利之障礙或是消滅、抑制之事實，負舉證責
    任，此觀行政訴訟法第136條準用民事訴訟法第277條之規定
    自明。至行政訴訟法第133條規定法院於撤銷訴訟應依職權
    調查證據，僅使法院於裁判時，作為裁判基礎之資料不受當
    事人主張之拘束，並得就依職權調查所得之資料，經辯論後
    ，採為判決基礎，惟當事人之舉證責任並不能因法院採職權
    調查證據而免除。又稅捐法律關係，乃是依稅捐法之規定，
    大量且反覆成立之關係，具有其特殊性，稅捐稽徵機關並未
    直接參與當事人間私經濟活動，其能掌握之資料自不若當事
    人，是稅捐稽徵機關如已提出相當事證，客觀上已足能證明
    當事人之經濟活動，即難謂未盡舉證責任（最高行政法院93
    年度判字第1607號判決參照）。
  (二)本件訴外人白秋鶯於其生前90年1月17日向台南六信建國分
    社借款11,000,000元，並於同日將該筆資金轉帳至原告丙○
    ○同分社存款帳戶等情，有台南六信建國分社對帳單附於原
    處分卷可稽（詳原處分卷第20頁、第19頁），且為原告所不
    爭，堪信為真實。按「動產所有權之歸屬，原以占有為要件
    ，此項存款既係被繼承人之名義存入，其物權為存款人所有
    ，在未提領以前，不能指為他人所有，否則權利義務之主體
    無從確定，物權陷於紊亂。．．．。」最高行政法院62年判
    字第127號判例可資參照。又「當事人主張事實須負舉證責
    任倘其所提出之證據不足為主張事實之證明自不能認其主張
    之事實為真實。」同院36年判字第16號亦著有判例在案，本
    件訴外人白秋鶯前揭11,000,000元借款，於借款當日旋即將
    該筆資金轉帳至原告丙○○同分社存款帳戶，則此款項，既
    已存入原告丙○○銀行帳戶，揆諸前揭判例意旨及民法第76
    1條規定，即為原告丙○○所有，並有支配使用之權利，苟
    其未能舉證證明係屬有償行為，依遺產及贈與稅法規定，自
    應認屬贈與。雖原告主張白秋鶯於77年間購買台南縣永康市
    ○○段1117-19地號（重測後為同市○○段931地號）土地，
    價金19,100,000餘元，分別向乙○○及丙○○借款，嗣白秋
    鶯為返還上開借款，始於88年11月16日及90年1月17日向台
    南六信建國分社貸款2,000,000元及11,000,000元，返還上
    開借款云云，惟原告僅提出訴外人黃錦彰與白秋鶯78年6月
    14日土地買賣所有權移轉契約書影本（詳原處分卷第40～42
    頁）為證，此外並無法提示相關資金流程或借據，以資證明
    白秋鶯與原告丙○○間確有借貸行為，空言主張，並不可採
    ，被告此部分之核定，即無不合。
  (三)至被繼承人白秋鶯於90年3月2日及同年月5日向台南六信新
    南分社借款5,000,000元及6,000,000元，存放於該行其帳戶
    內；原告丁○○於90年3月6日自該分社代白秋鶯提領現金3,
    700,000元，而同日丁○○於該行之帳戶亦存入現金800,000
    元、400,000元，丁○○之妻庚○○在該分行帳戶存入現金
    900,000元、300,000元及庚○○任代表人之永岱公司在該分
    行帳戶存入現金1,300,000元，合計3,700,000元之事實，固
    有前揭白秋鶯借款申請書、台南六信活期儲蓄取款憑條、活
    期儲蓄存款收入傳票、對帳單等項為證，被告以原告丁○○
    等存入之款項即白秋鶯之現金提款，而依遺產及贈與稅法第
    4條第2項規定，核定贈與稅，並以全體繼承人名義發單課徵
    ，固非無據。惟查，本件原告丁○○等前揭存入台南六信新
    南分社之款項是否即為白秋鶯所提領之現金而為轉存，觀之
    上開台南六信90年3月6日取款憑條及各筆存款之收入傳票，
    白秋鶯提款時間為13時33分，而永岱公司存款時間為13時23
    分，丁○○80萬元、40萬元存款時間分別為13時27分、14時
    12分，庚○○900,000元、300,000元存款時間分別為13時40
    分、15時37分，即原告丁○○80萬元之存款與永岱有限公司
    之存款，係在白秋鶯提款之前，其餘數筆存款除庚○○90萬
    元之存款與白秋鶯之提款時間較近外，與白秋鶯之提款時間
    ，相距有一、二小時之久，並非提存款時均相連緊接；另證
    人即台南六信課長辛○○於本院行準備程序時證稱：「（問
    ：本件的提存款有時間差，亦即丁○○八十萬元部分的存款
    時間點，比領款的時間還早，請問證人在作業程序上，在同
    時為提款和領款時，會不會有時間差的情形產生？作業程序
    上有無可能先做存款動作後再進行領款的情形？）在作業程
    序上，『經辦』是實際收到錢的人，而『櫃號99』是我們的
    總出納（代號）。通常如果同時為領錢和存錢的時候，因為
    存款作業是必須要先確定有錢，經辦才有可能進行存款手續
    ，所以一定要先有提款的動作後，才會有存款的動作。」「
    （問：存款的作業是由證人經手？而提款部分是否也是由你
    經手？）80萬元的存款部分是我經手辦理，提款370萬元部
    分則不是我經手辦理．．．。」「（問：．．．在實務傳票
    上的作業，會不會因為所拿的傳票時間不同，而有不同的結
    果，例如：永岱公司、丁○○和庚○○的帳戶，包含白秋鶯
    女士的帳戶作業，是在17分鐘內完成手續。請問證人一筆作
    業的時間大約是多久？）因為其經手的承辦人並不相同，所
    以已經都沒有印象。而存款部分，因為必須要將相關的款項
    和傳票寫好，才能夠送件給總出納。原則上經手人是不同的
    承辦人，在存款部分，不會在沒有看到錢的情況下就進行存
    款作業的處理。」「（問：卷附5張存款傳票的時間均不同
    ，請問證人從該五張傳票看來，有無可能是同一筆375萬元
    的錢，分別去做5次存款的動作？）從這5張傳票看來，時間
    都不一樣，因此應該不會有分別作5次存款動作的情形。因
    為這5筆的經手人也不同。」等語（詳本院95年3月9日準備
    程序筆錄），足見原告丁○○等人存入之款項並非白秋鶯所
    提領之現金而為轉存；再以原告丁○○等人於90年3月6日在
    台南六信新南分社除前揭存款外，尚有另筆30,0 00元存款
    （詳被告95年7月10日補充答辯狀附件，時間16時49分），
    則總計原告、庚○○、永岱公司當日之存款顯超過3,700,00
    0元，被告徒以原告丁○○及訴外人庚○○、永岱公司等人
    當日在台南六信新南分社存款，截取與白秋鶯當日在該分社
    提款時間較近者加總計算，即遽認係白秋鶯之贈與，復無法
    舉證證明原告丁○○等人當日之存款係白秋鶯提領之現金轉
    存，則被告就此筆3,700,000元現金認屬白秋鶯贈與丁○○
    等人，而核課贈與稅，顯有速斷，尚非適法，原告此部分之
    主張，應屬可採。
四、綜上所述，原告之被繼承人白秋鶯生前於90年1月17日將向
    台南六信建國分社借款11,000,000元，轉存至原告丙○○同
    分社存款帳戶，係屬贈與，業如前述，被告就此部分所為核
    課贈與稅之處分，並無不合；復查決定、訴願決定遞予維持
    ，亦無違誤；原告起訴意旨求為均予撤銷，為無理由，應予
    駁回。至白秋鶯於90年3月6日自台南六信新南分社提領現金
    3,700,000元，既無證據證明與原告丁○○、訴外人庚○○
    、永岱公司當日在同分社之存款，乃同筆資金所為，則被告
    核定丁○○等人之上開存款，為白秋鶯提領現金所轉存之贈
    與，且以其已超過贈與稅免稅額，未依限辦理贈與稅申報，
    乃依遺產及贈與稅法第4條第2項規定，核定贈與稅，即有未
    合；復查決定、訴願決定就此部分遞予維持，亦有違誤；原
    告起訴意旨求為均予撤銷，為有理由，自應由本院將此部分
    之訴願決定及原處分（復查決定含原核定處分）均撤銷。又
    本件事證已臻明確，兩造其餘攻擊防禦方法與判決之結果均
    不生影響，爰無逐一論述之必要，併此敘明。
五、據上論結，本件原告之訴為一部有理由，一部無理由，爰依
    行政訴訟法第104條，民事訴訟法第79條、第85條第1項前段
    ，判決如主文。
中    華    民    國    95    年     7    月   27     日
                  第二庭審判長法  官  江幸垠
                              法  官  簡慧娟
                              法  官  戴見草
以上正本係照原本作成。
如不服本判決，應於判決送達後20日內向本院提出上訴書狀，其
未表明上訴理由者，應於提起上訴後20日內向本院提出上訴理由
書（須按對造人數附繕本）；如於本判決宣示或公告後送達前提
起上訴者，應於判決送達後20日內補提上訴理由書（須附繕本）
。未表明上訴理由者，逕以裁定駁回。
提起上訴應預繳送達用雙掛號郵票7份（每份34元）。
中    華    民    國    95    年     7    月   27     日
                              書記官  蔡玫芳


司法院資訊處製作；財團法人民間司法改革基金會備份。
